最高法院民事判決　　　　　　　　　　　　　　　八十六年度臺上字第二七九三號
　　上　訴　人　甲○○
　　被 上訴 人　臺南縣柳營鄉公所
　　法定代理人　黃國安
右當事人間請求返還土地事件，上訴人對於中華民國八十六年一月二十七日臺灣高等
法院臺南分院第二審判決（八十五年度上字第四九八號），提起上訴，本院判決如左
：
    主  文
上訴駁回。
第三審訴訟費用由上訴人負擔。
    理  由
本件上訴人主張：坐落臺南縣柳營鄉○○段三七之一及三八號土地為伊所有，被上訴
人未經伊同意，擅自於系爭土地鋪設柏油路面，占用如第一審判決附圖（以下稱附圖
）斜線所示Ａ部分零點零零零四九七公頃及Ｂ部分零點零零一八五二公頃等情，爰本
於所有權之作用，求為命被上訴人將前開柏油路面拆除，將占用之系爭土地返還之判
決。
被上訴人則以：系爭土地為現有巷道，上訴人有容忍他人通行之義務等語，資為抗辯
。
原審審理結果，以：系爭土地為上訴人所有，有土地登記簿謄本可證，被上訴人未經
上訴人同意，於附圖斜線所示Ａ、Ｂ部分鋪設柏油路面，亦為被上訴人所不爭，並經
第一審及原審勘驗現場，囑託臺南縣鹽水地政事務所測量，製有複丈成果圖附卷可稽
。被上訴人以Ａ、Ｂ部分土地已成現有巷道置辯，是為本件兩造爭執之所在。按建築
法第四十八條規定：「直轄市、縣（市）（局）主管建築機關，應指定已經公告道路
之境界線為建築線」，「前項以外之現有巷道，直轄市、縣（市）（局）主管建築機
關，認有必要時得另定建築線；其辦法於建築管理規則中定之」，由該法第一百零一
條授權訂定之臺灣省建築管理規則第四條則規定：「本規則所稱現有巷道包括左列情
形：一供公眾通行，具有公用地役關係之巷道，……。前項第一款所稱供公眾通行之
巷道應由縣市主管機關就其寬度、使用性質、使用期間、通行情形及公益上需要認定
之。」是Ａ、Ｂ部分土地是否為現有巷道，自應由其縣市主管機關認定之。經原審向
臺南縣政府函詢，據覆：「二……測繪現況圖Ａ、Ｂ處所示巷道……依使用性質為久
供不特定對象公眾通行之巷道。使用期間，依民國六十二年八月十五日府建都字第七
二七○○號發布實施都市計畫計畫圖上顯示該巷道迄今存在達二十年以上，有繼續供
通行及公益上之需要，屬『現有巷道』。三另查此一巷道長度約六十公尺，寬度不一
，……依臺灣省建築管理規則第五條第一項第五款規定，應保持原有寬度」等語，有
其八十五年六月十一日八十五府工都字第九七四五○號函可憑，足認Ａ、Ｂ部分已成
建築法上之現有巷道，上訴人就該部分土地雖有所有權，但其使用、收益、管理或占
有均應因此而受有限制。此等公用地役關係乃私有土地而具有公用物性質之法律關係
，久為我國法制所承認，被上訴人於具有公用地役關係之前開現有巷道鋪設柏油路面
，上訴人自有容忍之義務。司法院大法官會議第二五五號解釋文稱：「在實施都市計
畫範圍內，道路規劃應由主管機關依都市計畫法之規定辦理，已依法定程序定有都市
計畫並完成細部計畫之區○○○道路之設置，即應依其計畫實施，而在循法定程序規
劃道路系統時，原即含有廢止非計畫道路之意，於計畫道路開闢完成可供公眾通行後
，此項非計畫道路，無繼續供公眾通行必要時，主管機關自得本於職權或依申請廢止
之」等語。上訴人主張：系爭土地邊臨同段四○號土地（原判決誤作四○○號）為道
路用地，可供通行，無再越道占用系爭土地以供公眾通行之必要云云，就令屬實，上
訴人亦應向主管機關申請廢止現有道路，不得依民法上無權占有之法律關係，訴請被
上訴人除去柏油路面，交還土地。其提起本件訴訟，要難准許，為其心證之所由得。
因而維持第一審所為上訴人敗訴判決，駁回其上訴，經核於法尚無違誤。上訴論旨，
指摘原判決不當，聲明廢棄，不能認為有理由。
據上論結，本件上訴為無理由。依民事訴訟法第四百八十一條、第四百四十九條第一
項、第七十八條，判決如主文。
中      華      民      國    八十六    年      九      月      五      日
                              最高法院民事第五庭
                                  審判長法官  吳  啟  賓
                                        法官  洪  根  樹
                                        法官  謝  正  勝
                                        法官  劉  福  來
                                        法官  黃  熙  嫣
      右正本證明與原本無異
                                              書  記  官
中      華      民      國    八十六    年      九      月     十八     日
